【裁判字號】    89,台上,4709
【裁判日期】    890810
【裁判案由】    違反槍砲彈藥刀械管制條例等罪
【裁判全文】
最高法院刑事判決                              八十九年度台上字第四七○九號
    上訴人  甲○○
右上訴人因違反槍砲彈藥刀械管制條例等罪案件，不服台灣高等法院台中分院中華民
國八十七年六月十七日第二審判決（八十七年度上易字第一一五四號，起訴案號：台
灣彰化地方法院檢察署八十六年度偵字第九一八七、九四四八號），提起上訴，本院
判決如左：
    主  文
原判決關於違反槍砲彈藥刀械管制條例部分撤銷，發回台灣高等法院台中分院。
其他上訴駁回。
    理  由
本件未聲明為一部上訴，依刑事訴訟法第三百四十八條第一項規定，視為全部上訴。
一發回部分（即違反槍砲彈藥刀械管制條例部分）：
原判決認定上訴人甲○○於民國八十四年一月間起，在雲林縣莿桐鄉○○村○○路一
六八號其住處，未經許可無故持有改造模型槍、可發射子彈具有殺傷力之玩具手槍各
一把、子彈七顆，於八十六年八月十一日凌晨六時許，擊發其中一顆。嗣於八十六年
十月二十一日下午五時十分許，為警在彰化縣鹿港鎮○○里○○路三二六巷八十八弄
五號上訴人向洪文周借住處，搜索扣得上訴人所有上開子彈一顆及土製子彈空彈殼三
顆；再經上訴人帶同警員於同日下午八時五十分許，在雲林縣莿桐鄉○○路華廈科學
農化廠後排水溝橋下起出可發射子彈具有殺傷力之玩具手槍一把、子彈五顆、彈殼一
顆。上訴人復於八十六年十月二十八日下午三時四十分許，帶同警方於雲林縣莿桐鄉
○○路華廈科學農化廠後面橋下起出改造模型槍一把（上開子彈其中二顆於送鑑定時
經擊發 )等情。因而撤銷第一審關於上訴人未經許可，無故持有改造模型槍罪刑部分
之判決，改判仍論處上訴人未經許可，無故持有改造模型槍罪刑，固非無見。
惟查：(一)、審理事實之法院，本乎發見實質的真實之本旨，對於案內一切與罪名之成
立與否、論罪科刑有關之證據，除認為不必要者外，均應詳為調查，然後基於調查所
得之心證以為判斷事實之基礎。故證據雖已調查，若尚有其他必要部分並未調查，即
與證據未經調查無異，如遽行判決，仍難謂無刑事訴訟法第三百七十九條第十款所稱
應於審判期日調查之證據，而未予調查之判決當然違背法令。卷附彰化縣警察局彰化
分局刑事組八十六年十月二十一日下午十九時十五分在上訴人向洪文周借用之彰化縣
鹿港鎮○○里○○路三二六巷八十八弄五號搜索後，其搜索扣押證明筆錄記載扣押土
製子彈成品一顆，土製子彈空彈殼三顆；而卷附同分局現場檢查紀錄表記載同日二十
時五十分同刑事組人員帶同上訴人在雲林縣莿桐鄉○○路華廈科學農化廠後排水溝橋
下起出土造四五型手槍一枝、土製四五型子彈六顆（彰化縣警察局彰化分局彰警分刑
字第一○七三四號卷第十六、十八頁）。如果無訛，則被查扣之子彈合計應為七顆，
連同上訴人之前已射擊一顆，則上訴人最初應持有八顆子彈。惟上開資料與另卷附內
政部警政署刑事警察局八十六年十一月四日刑鑑字第七三五九二號鑑驗通知書所載，
送驗之土造子彈為六顆，彈殼則為四顆不盡相符，實情如何？原審未予究明，遽認上
訴人最初持有七顆子彈，而於前開華廈科學農化廠後排水溝橋下起出查扣之子彈為五
顆，另有一顆彈殼云云，尚嫌速斷。(二)、寄藏與持有，均係將物置於自己實力支配之
下，因寄藏必先有他人之持有行為，而後始為之受寄代藏而已，故寄藏之受人委託代
為保管，其保管之本身，亦屬持有，不過此之持有係受寄之當然結果。槍砲彈藥刀械
管制條例第十條第四項、第十一條第四項及第十二條第四項（八十六年十一月二十四
日修正前舊條例為第九條之一第三項、第十條第三項、第十一條第三項）係將「持有
」與「寄藏」併列為相同處罰之規定，是單純之持有固不包括寄藏，但寄藏之受人委
託代為保管，其保管本身所為之持有既為寄藏之當然結果，法律上自應僅就寄藏行為
為包括之評價，不應分割為二而分別評價。上訴人於警訊及第一審偵審中供稱查扣之
槍彈係林志成交給伊藏放（彰化縣警察局彰化分局彰警分刑字第一○七八四號卷第一
頁背面，台灣彰化地方法院檢察署八十六年度偵字第九一八七號偵查卷第八頁背面、
第十九頁背面、第二十九頁背面）。如果無訛，則上訴人究係受託寄藏或係單純持有
前開槍彈？即待釐清，此與上訴人成立罪名之認定有關，原審未詳加究明，遽認上訴
人成立單純持有罪，亦嫌速斷，其審理猶有未盡。(三)、司法院大法官會議於八十七年
十二月十八日作成釋字第四七一號解釋，已就適用修正後槍砲彈藥刀械管制條例第十
九條之法律見解歧異為解釋，以保安處分之措施亦含社會隔離、拘束身體自由之性質
，其限制人民之權利，實與刑罰同，而謂該條例第十九條第一項不問對行為人有無預
防矯治其社會危險性之必要，一律宣付強制工作三年之部分，不合憲法第二十三條所
定之比例原則，應自解釋公布之日起不予適用。該解釋文所謂「犯該條例第十九條第
一項所列舉之罪，依個案情節符合比例原則部分，固應適用該條例宣告保安處分」云
云，語焉不詳。如犯罪在該條例修正公布施行前，而依個案情節符合比例原則者，究
竟有無刑法第二條第二項之適用？是否仍可依該新增之規定宣付強制工作？固有不同
之解讀。惟綜觀該號解釋全意旨，揭櫫現代法治國家保障人身自由之基本原則。保安
處分中之強制工作，本質上雖係為預防將來之犯罪行為、防衛社會需要而設，但其對
人身自由之限制，性質實與刑罰同，基於罪刑法定主義及法律不溯既往、法律安定性
與法律可預測性等原則，上開條例新增之強制工作處分規定不利於行為人，仍應適用
不溯既往及從新從輕原則。是在該條例修正公布施行前犯該條例第十九條第一項所列
舉之罪者，於該條例修正公布施行後為裁判時，不得依該條項規定宣告強制工作。原
判決認定被告於前開時地未經許可無故持有上述槍彈之犯罪時間，既在槍砲彈藥刀械
管制條例於八十六年十一月二十四日修正公布施行前，經就新舊法比較結果，以修正
前之舊法有利於被告，適用舊法論處，惟仍依修正後槍砲彈藥刀械管制條例第十九條
第一項規定併予宣付強制工作之保安處分，揆諸前開說明，與上述司法院大法官會議
解釋之意旨相違背，亦有可議。上訴意旨指摘原判決關於此部分不當，非無理由，應
認有撤銷發回更審之原因。
二駁回部分（即營利供給賭博場所部分）：
按刑事訴訟法第三百七十六條所列各罪之案件，經第二審判決者，不得上訴於第三審
法院，法有明文。本件上訴人營利供給賭博場所部分，原判決認係成立刑法第二百六
十八條之意圖營利，供給賭博場所罪，而維持第一審關於該部分之判決，該罪核屬刑
事訴訟法第三百七十六條第一款之案件，依上開說明，既經第二審判決，自不得上訴
於第三審法院。上訴人竟復對此部分提起上訴，顯為法所不許，應予駁回。
據上論結，應依刑事訴訟法第三百九十五條前段，第三百九十七條、第四百零一條，
判決如主文。
中      華      民      國    八十九    年      八      月      十      日
                              最高法院刑事第五庭
                                  審判長法官  董  明  霈
                                        法官  丁  錦  清
                                        法官  林  茂  雄
                                        法官  王  居  財
                                        法官  張  祺  祥
      右正本證明與原本無異
                                              書  記  官
中      華      民      國    八十九    年      八      月      十五    日


司法院資訊處製作；財團法人民間司法改革基金會備份。
